最高法院刑事判決　　　　　　九十四年度台上字第七二七六號
　　上　訴　人　乙○○
　　　　　　　　　　　　號
　　　　　　　　丙○○
　　　　　　　　　　　　10號.
　　　　　　　　戊○○
　　　　　　　　　　　　50號.
　　上 列二 人
　　共　　　同
　　選任辯護人　簡承佑律師
　　　　　　　　張育誠律師
　　上　訴　人　丁○○
　　　　　　　　甲○○
　　　　　　　　　　　　麻里4.
　　　　　　　　　　　　9號
　　上 列一 人
　　選任辯護人　申憲章律師
　　上　訴　人　己○○
　　選任辯護人　高進棖律師
上列上訴人等因貪污案件，不服台灣高等法院台南分院中華民國
九十四年五月十八日第二審更審判決（九十三年度重上更(一)字第
五０一號，起訴案號：台灣雲林地方法院檢察署八十七年度偵字
第四三八一、五一七０、五四三四、五五六六號、八十八年度偵
字第九０六號），提起上訴，本院判決如下：
    主  文
原判決撤銷，發回台灣高等法院台南分院。
    理  由
本件原判決認定上訴人乙○○係南投縣竹山鎮田子里里長，依竹
山鎮公所函辦理該鎮田子里乾坑溪橋下及田子溪河床土石淤積清
除之公用工程（下稱清除工程），為依據法令從事公務之人員，
明知不得舞弊，在工程中所清除之淤積砂石，應予棄置，不得外
運販賣，亦不得盜採超挖，竟基於概括之犯意，分別：(一)因將經
辦之清除工程交由王國輝施工，乙○○為謀求私利，藉機舞弊，
於民國八十六年十月底某日，前往清除工程工地，向王國輝索求
新台幣（下同）三萬元，王國輝為求工程順利進行於當晚向友人
林炎利商借一萬元，連同自己所有之一萬元，合計二萬元，於翌
日交給乙○○，並繼續在該處施工採取不詳數量約數千立方公尺
之砂石，外運販售予「大為砂石場」之林道存。後來乙○○向王
國輝表示繼續在工程中採取砂石，須以每立方公尺十五元代價計
算，因王國輝未為應允而停止施工，乙○○於事後將上開收取之
二萬元返還予王國輝。(二)於八十六年底或八十七年初某日，乙○
○有意將清除工程交予上訴人丙○○承作，丙○○便向友人林聰
熙借支現金五萬元交予乙○○，以為定金，二人即商議盜採清除
工程之砂石出售。其後丙○○透過上訴人戊○○結識宏億有限公
司之蕭聰結及上訴人甲○○，並於八十七年三月二十日，由甲○
○、戊○○、丙○○、乙○○及上訴人己○○等人在南投縣竹山
鎮○○里○○路四十三之一號乙○○住處，基於共同概括犯意之
聯絡，意圖為自己不法之所有，合意假借疏濬，進行竊取砂石公
有財物，形式上由甲○○以東瀛通運股份有限公司（下稱東瀛公
司）名義辦理疏濬，乙○○交付竹山鎮公所八十六年十月十八日
竹鎮建字第八六００一八三０五號清除工程函文及書立委託書一
紙交予甲○○，以示委託，實際上甲○○交付乙○○每立方公尺
十五元之利潤。雙方議定後甲○○交付其配偶潘妙英所簽發之五
萬元支票二紙，共十萬元，經由戊○○交予丙○○轉給乙○○，
以為定金。丙○○經乙○○之同意，將其中一紙五萬元支票抵償
先前所給付之五萬元定金，然後直接交付予林聰熙。另一紙五萬
元支票由乙○○收執。事後甲○○指派己○○負責僱用砂石車載
運砂石及工地管理，蕭聰結則指派各自與蕭聰結有犯意聯絡，基
於概括犯意，意圖為自己及甲○○不法所有之竊盜犯意之陳宏廣
、何金泉、呂燦陽（以上三人均經原審依共同連續竊盜判處罪刑
確定）、綽號「阿裕」、鄭邦文（已）等人負責砂石之盜採及
搬運，共在清除工程中連續盜採一萬二千九百四十三‧五立方公
尺砂石；其中八十七年四月九日至同月二十三日盜採之三千四百
六十三．五立方公尺及三千七百零九立方公尺砂石，應得價款原
為十萬七千五百八十八元，其中十萬元由定金抵充，再由己○○
交付現金一萬元，交予丙○○轉交給乙○○，共計此部分收取十
一萬元。丙○○再經乙○○之同意將該十一萬元用以補償自己在
該工程中為載運砂石開闢道路所為之支出及監督工資；同年四月
三十日盜採五千七百七十一立方公尺砂石，價款八萬六千五百六
十五元，由丙○○收訖。是乙○○此部分共計收取十九萬六千五
百六十五元；而甲○○則將上開砂石，以每立方公尺五十元之代
價，轉賣予華村營造公司，分取每立方公尺三十元之利益，總計
共三十八萬八千三百零五元。(三)八十七年一月間，因林志仲（經
台灣雲林地方法院八十八年度訴字第七九號以不知為非法盜採為
由，判決無罪）所經營之鴻輝砂石開發有限公司（下稱鴻輝公司
）需求砂石原料，由甲○○告知可買受清除工程砂石，經甲○○
、己○○之介紹，認識乙○○並與之洽談買受清除工程砂石之事
宜。詎乙○○明知該工程工地之砂石為公有財物，不得竊取，竟
基於概括之犯意，意圖為自己不法之所有，約林志仲以每立方公
尺砂石十五元之代價，出售清除工程之砂石，並由乙○○出具委
託書一紙予林志仲為憑，再由林志仲聯絡車輛到清除工程工地載
運砂石。事後乙○○在該工地連續共竊取三萬一千二百九十三．
六立方公尺砂石公有財物，分別賣予林志仲。林志仲分次取得該
等砂石後，以林益生之名義分別於八十七年四月二十三日匯款五
萬三千零三十四元；於八十七年四月二十四日匯款十萬元；於八
十七年五月五日匯款十五萬元；於八十七年五月二十二日匯款十
六萬六千三百七十元，入乙○○所有竹山鎮農會帳號第0000
000號帳戶內，總計乙○○此部分因而得利四十六萬九千四百
零四元。(四)八十七年三、四月間，因林振銘、陳明樑有意投資砂
石業，從甲○○處取得清除工程之委任書後，二人竟與上訴人丁
○○共同基於竊取砂石之概括犯意聯絡，意圖為自己不法之所有
，委由丁○○處理該處砂石販售事宜，並由丁○○從中抽取每立
方公尺砂石一、二元之介紹費。丁○○再經由不知情之第三人張
明華介紹張峻銘、梁明財，形式上以賣方丁○○及買方張峻銘之
名義，於八十七年六月八日訂立砂石買賣合約書，約定以每立方
公尺五十元之代價，出售五十萬立方公尺砂石，實際上丁○○則
與張峻銘、梁明財基於共同概括犯意之聯絡，在該清除工程竊盜
砂石。因張峻銘、梁明財欲在該處採取砂石在尚未付錢給乙○○
時，怕被乙○○出面阻止，不得已始由丁○○約集林振銘、陳明
樑於八十七年六月十六日晚間某時，到乙○○家中商議，結果林
振銘、陳明樑與乙○○談妥以二十萬元買受該清除工程之砂石，
於是陳明樑請林振銘拿出現金十萬元交由戊○○轉交予乙○○，
林振銘則簽發付款人大眾商業銀行嘉義分行、面額十萬元之支票
一紙，交由丙○○轉交予乙○○，乙○○藉此經辦公用工程再舞
弊得利二十萬元。乙○○再與丁○○共同基於竊取公有財物之概
括犯意聯絡，由乙○○交付竹山鎮公所准由田子里里長直營施工
函及委由東瀛公司施工之委託書予丁○○，丁○○再讓張峻銘、
梁明財在該處採砂石，而張峻銘、梁明財得順利於該處工程工地
連續挖取砂石，至八十七年七月十七日止，共竊盜三千零二十一
．二立方公尺砂石，分別以每立方公尺一百元代價，販賣二百六
十七．四立方公尺砂石予許建良，得款二萬六千七百四十元（含
運費為三萬三千三百四十元），另販售二千七百五十三．八立方
公尺砂石予不知名他人，得款二十七萬五千三百八十元，總計丁
○○、張峻銘、梁明財共得款三十萬二千一百二十元。嗣因該處
遭到禁採，林振銘、陳明樑因而轉向乙○○索還十萬元及索賠十
二萬五千元工程道路費用，乙○○僅以發票人為林志學之十萬元
支票一紙，交由戊○○欲返還予林振銘或陳明樑，惟由戊○○持
以兌現，此部分乙○○實際所得為十萬元等情。因而將第一審關
於此部分之科刑判決撤銷，改判論處乙○○共同依據法令從事公
務之人員，連續竊取公有財物罪刑；丙○○、戊○○、丁○○、
甲○○、己○○與依據法令從事公務之人員，共同連續竊取公有
財物罪刑，固非無見。
惟查：(一)、按刑事審判上之共同被告，係為訴訟經濟等原因，由
檢察官或自訴人合併或追加起訴，或由法院合併審判所形成，其
間各別被告及犯罪事實仍獨立存在。故共同被告對於其他共同被
告之案件而言，為被告以外之第三人，本質上屬於證人，為確保
被告對證人之詰問權，證人於審判中，應依法定程序，到場具結
陳述，並接受被告之詰問，其陳述始得作為認定被告犯罪事實之
判斷依據。刑事訴訟法於九十二年二月六日經總統公布增訂第二
百八十七條之二規定：「法院就被告本人之案件調查共同被告時
，該共同被告準用有關人證之規定。」，並於同年九月一日施行
，本件原審於九十四年一月十二日、同年三月九日、同年五月四
日審判時，對乙○○等六人之案件調查其他共同被告即上訴人等
人時，僅對乙○○令其具結而為陳述，並行交互詰問，其餘上訴
人五人未依前開規定適用人證之調查程序，俾使共同被告即其餘
上訴人五人立於證人之地位而為陳述，致有不當剝奪其等對於證
人之正當詰問權，其所踐行之訴訟程序難謂適法。(二)、按被告以
外之人於審判外之言詞或書面陳述，除法律有規定者外，不得作
為證據，刑事訴訟法第一百五十九條第一項定有明文。而所謂法
律有規定者，即包括同法第一百五十九條之一至一百五十九條之
五所規定傳聞證據具有證據能力之例外情形。故如欲採被告以外
之人於審判外之言詞，即如警詢或檢察官偵查中之言詞為證據時
，必須符合法律所規定之例外情形，方得認其審判外之陳述有證
據能力，並須於判決中具體說明其符合傳聞證據例外可信之情況
及心證理由，否則即有違證據法則及判決不備理由之違法。原判
決採取上訴人等六人、證人林政宗、莊柏樁、許文欽、王建文、
林志仲、張明華、許建良、張峻銘、梁明財等人於調查站及偵查
中之供述為論處上訴人等六人之犯罪證據，但並未敘明其符合傳
聞證據例外可信之情況及心證理由，自有判決不備理由之違法。
(三)、按共犯貪污所得財物採連帶沒收主義，不得分別諭知沒收。
又共同正犯，應對犯罪之全部事實負責，就所得財物，應合併計
算，全部追繳沒收，始為適法。依原判決事實欄一(二)之記載，乙
○○與甲○○、己○○、戊○○、丙○○等人有犯意聯絡及行為
分擔，均為共同正犯；另事實欄一(四)之記載，乙○○另與丁○○
有犯意聯絡及行為分擔，為共同正犯等情。如果無訛，則於諭知
追繳沒收時，自應就共同正犯全部所得合併計算，就乙○○分別
與丙○○、甲○○、己○○、戊○○、丁○○共同犯罪所得，為
連帶追繳沒收之諭知，始為合法。原判決卻僅分別計算乙○○、
甲○○、己○○、戊○○、丁○○各人所得，單獨諭知追繳沒收
，自屬違法。(四)、依起訴書之記載，檢察官起訴丙○○、戊○○
、甲○○、己○○與乙○○共犯貪污治罪條例第四條第一項第三
款之罪，但檢察官於原審審判期日論告時主張彼等共犯貪污治罪
條例第四條第一項第一款、第三款之罪，並將丙○○、戊○○、
甲○○、己○○及丁○○起訴法條刑法第三百二十一條第一項第
四款變更為貪污治罪條例第四條第一項第一款之竊取公有財物罪
（見原審更(一)卷二第七十九頁）。原審審理結果，認丙○○、戊
○○、甲○○、己○○、丁○○應成立貪污治罪條例第四條第一
項第一款之罪，此一罪名已經檢察官變更原起訴法條，自無再變
更起訴法條論處之問題，原判決卻變更法條而論處，自有適用法
則不當之違誤；且檢察官既認丙○○、戊○○、甲○○、己○○
尚犯同條例第四條第一項第三款之罪，原判決亦未說明其不成立
犯罪之理由，亦有理由不備之違誤。(五)、依原判決事實欄一(四)之
記載，乙○○此部分犯罪所得之二十萬元，係分別由戊○○持現
款十萬元及由丙○○持十萬元支票交付（見原判決第六頁第十四
至十六行），理由欄卻說明「證人陳明樑於本院證稱其與林振明
曾一同前往乙○○家中，由林振明交付現金十萬元及支票十萬元
一紙予乙○○等語歷歷」等語（見原判決第十七頁倒數第二行以
下），致事實之記載與理由之說明前後矛盾，難認適法。(六)、依
原判決事實欄一(二)之記載，乙○○與甲○○、己○○、戊○○、
丙○○、蕭聰結等人有犯意聯絡及行為分擔，均為共同正犯；另
事實欄一(四)之記載，乙○○另與丁○○有犯意聯絡及行為分擔，
為共同正犯等情，則甲○○、己○○、戊○○、丙○○、蕭聰結
與丁○○間並無犯意聯絡及行為分擔之共同正犯關係。原判決理
由卻說明乙○○與甲○○、己○○、戊○○、丙○○、丁○○及
蕭聰結有犯意聯絡及行為分擔，均為共同正犯（見原判決第二十
五頁倒數第三至五行），亦有理由矛盾之違法。上訴意旨均執以
指摘原判決不當，非無理由，應認原判決仍有發回更審之原因。
原判決不另為無罪諭知部分，因與發回部分有裁判上一罪關係，
應併予發回。
據上論結，應依刑事訴訟法第三百九十七條、第四百零一條，判
決如主文。
中　　華　　民　　國　九十四　年　 十二 　月　二十三　日
                      最高法院刑事第十庭
                          審判長法官  洪　清　江
                                法官  石　木　欽
                                法官  林　勤　純
                                法官  陳　晴　教
                                法官  魏　新　和
      本件正本證明與原本無異
                                      書  記  官
中　　華　　民　　國　九十四　年　 十二 　月　 三十　 日
                                                      Ｑ
